臺灣板橋地方法院民事裁定　　　　　 100年度司財管字第79號
聲　請　人　臺灣新光商業銀行股份有限公司
法定代理人　李增昌
代　理　人　蕭雅茹
關　係　人　 財政部國有財產局臺灣北區辦事處
法定代理人　陳文龍
上列聲請人聲請選任被繼承人蔡圳旗遺產管理人事件，本院裁定
如下：
    主  文
選任財政部國有財產局臺灣北區辦事處為被繼承人蔡圳旗（男、
民國○○○年○月○○日生、身分證統一編號：Ｚ 000000
000號，民國一百年三月十五日死亡）之遺產管理人。
聲請程序費用由被繼承人蔡圳旗之遺產負擔。
    理  由
一、本件聲請意旨略以：關係人即被繼承人蔡圳旗向聲請人申辦
    信用卡，惟被繼承人自100 年2 月9 日起即未依約繳款，截
    至100 年7 月2 日止，累計本金及循環信用利息、違約金，
    合計尚積欠新台幣180,842 之帳款未清償。被繼承人於100
    年3 月15日死亡，其繼承人均拋棄繼承，是否仍有應繼承之
    人不明，致聲請人對上開遺產無法行使權利。為確保聲請人
    之權利，爰依非訟事件法第149 條第1 項規定，聲請法院選
    任財政部國有財產局為蔡圳旗之遺產管理人等語。並提出聲
    請人名稱變更函示影本及股份有限公司變更登記表、聲明人
    法定代理人變更函及股份有限公司變更登記表影本、信用卡
    申請書影本、最新帳務資料、除戶謄本、板院100 年7 月5
    日輔家科春梅字第043172號函為證。
二、按繼承開始時，繼承人有無不明，而無親屬會議或親屬會議
    未於一個月內選定遺產管理人者，利害關係人得聲請法院選
    任遺產管理人；又先順序繼承人均拋棄其繼承時由次順序之
    繼承人繼承，其次順序繼承人有無不明或第四順序之繼承人
    均拋棄其繼承者，準用關於無人承認繼承之規定，民法第11
    78條第2 項、第1176條第6項分別定有明文。
三、經查：
（一）聲請人主張被繼承人蔡圳旗尚欠繳信用卡費，被繼承人蔡
      圳旗死亡後其所有繼承人均已拋棄繼承，而其親屬會議未
      於法定期間內選定遺產管理人等事實，業經本院依職權查
      詢100 年度繼字第865 、968 號拋棄繼承事件屬實，自堪
      信為真實，揆諸首開規定，本件聲請人之聲請為有理由，
      應予准許。
（二）聲請人原主張由本院發函詢問台北律師公會之專業合法律
      師為被繼承人蔡圳旗之，惟經本院向律師公會提供之律師
      名單詢問律師意願，並由律師親自向聲請人商討報酬事宜
      後，公會律師均表示無意願擔任本件遺產管理人。觀諸被
      繼承人蔡圳旗於100 年3 月15日死亡，其子女及後順位繼
      承人皆已拋棄繼承，經本院向子女詢問是否有擔任本件遺
      產管理人意願時，子女則表示皆已拋棄，不想再參與被繼
      承人相關事宜，此有上開拋棄繼承卷及本院100 年12月14
      日電話記錄單在卷可憑，是其既已陳述表明無意願，本院
      自不能強令其擔任本件遺產管理人。
（三）惟本院調查：
    1.被繼承人蔡圳旗尚遺留有財產，其中有座落於宜蘭縣之田
      賦多筆，有財政部臺灣省北區國稅局財產歸屬資料清單在
      卷可憑，依據該土地謄本記載被繼承人蔡圳旗所有之土地
      ，按公告土地現值計算，應有清償聲請人後尚有剩餘可歸
      國庫之情形，堪認被繼承人蔡圳旗所遺上揭多筆田賦之財
      產似足以繳納前揭欠款予聲請人，應可認被繼承人蔡圳旗
      並非遺債大於遺產之情形。
    2.另查司法院雖曾有74年10月15日（74）院臺廳一字第0578
      6 號函，僅謂盡量避免選任國有財產局為遺產管理人，並
      非一概不得選任其為遺產管理人。且觀之財政部國有財產
      局組織條例第2 條第2 、3 款分別規定財政部國有財產局
      掌理下列事項：「國有財產管理事項」、「國有財產處理
      事項」，財政部國有財產局辦事細則第4 條規定該局設置
      「接收保管組」，掌理國有財產之清理、接管、登記、撥
      用及公用產管理，其轄下之「接管科」辦理事項（三一）
      規定：「代管無人繼承遺產之登記及債權債務之清理」，
      及依民法第1185條規定，第1178條所定之期限屆滿，無繼
      承人承認繼承時，其遺產於清償債權並交付遺贈物後，如
      有剩餘，歸屬國庫，該歸屬國庫之遺產，應由管轄被繼承
      人住所地之地方行政官署代表國庫接收管理，因遺產管理
      人不移交遺產或因其他必要情形，提起民事訴訟，亦應由
      此項官署代表國庫為之（司法院院字第2213、2809號解釋
      參照），足見代管無人繼承遺產清理事宜，本即為國有財
      產局執掌之事務。顯見國有財產局為國庫之管理機關，備
      有管理財產之專才，代管無人繼承遺產清理事宜亦為其執
      掌事務，雖其經費支出屬國家資源，但維護公益及保護無
      人繼承財產之債權人權利，亦屬政府之義務。
    3.選任遺產管理人處理無人繼承遺產事宜，旨在維護公益及
      被繼承人債權人之利益，此觀民法第1177條立法理由即明
      ，而遺產管理人之職務，依民法第1179條規定，程序相當
      繁複，自應選定熟習該項作業者為佳，國有財產局為國庫
      之管理機關，備有管理財產之專才，並具相當公信力，代
      管無人繼承遺產清理事宜亦為其執掌事務，其經費支出固
      屬國家資源，但保護無人繼承財產之債權人權利，亦屬政
      府之義務。倘若維護公益之國家機關，都以被繼承人遺產
      之有無或遺產是否大於債務，作為決定是否擔任遺產管理
      人之考量，何以期待一般私人願自費擔任遺產管理人。
（五）綜上，本院認財政部國有財產局具有財產管理之專業能力
      ，並有相當之公信力，且被繼承人之遺產經公示催告程序
      依法處理後，倘有剩餘即歸屬國庫，因認本件選任財政部
      國有財產局臺灣北區辦事處擔任被繼承人蔡圳旗之遺產管
      理人，應屬妥適，爰依法選任之。
四、依非訟事件法第157條，裁定如主文。
中    華    民    國   100    年    12    月    16    日
                  家事法庭  司法事務官  朱曉娟